臺灣高雄地方法院民事判決
111年度訴字第709號
原      告  郭家裕
訴訟代理人  郭宥宏
被      告  王燕君
上列當事人間請求塗銷抵押權登記事件，本院於民國111年7月27
日言詞辯論終結，判決如下：
    主      文
被告應將陳進福所有坐落高雄市○○區○○○段0000000地號土地及同
段0000建號即門牌號碼高雄市○○區○○路000巷00號建物之應有部
分3分之1，於民國79年8月25日所設定登記擔保債權總金額新臺
幣120萬元（收件字號：抵登字第000000號）之最高限額抵押權
予以塗銷。
訴訟費用由被告負擔。
    事實及理由
一、原告主張：原告為訴外人陳進福之債權人，陳進福並以其所
    有坐落高雄市○○區○○○段0000000地號土地及同段0000建號即
    門牌號碼高雄市○○區○○路000巷00號建物（下合稱系爭房地
    ）之應有部分3分之1（陳進福所有部分稱系爭部分）設定最
    高限額抵押權予原告，然系爭部分前於民國79年8月25日為
    被告設定登記擔保債權總金額新臺幣（下同）120萬元（地
    政事務所收件字號：抵登字第000000號，下稱系爭抵押權）
    之最高限額抵押權（下稱系爭抵押權），存續期間自79年8
    月24日起至80年8月23日屆至，被告未依民法第881條之4第1
    項規定變更其所擔保原債權應確定之期日，故於原告聲請拍
    賣抵押物時，系爭抵押權應已確定。而被告並未曾行使權利
    ，系爭抵押權所擔保之請求權，應已於95年8月24日因時效
    完成而消滅，被告復未於該抵押債權請求權消滅時效完成後
    5年內行使其抵押權，依民法第880條、第881條之15規定，
    系爭抵押權亦於100年8月24日因除斥期間屆至而消滅，陳進
    福應得依民法第767條第1項後段及第2項規定，請求塗銷系
    爭抵押權登記。惟陳進福怠於行使其權利，有害後順位抵押
    權人即原告，故原告爰依民法第242條規定，代位陳進福行
    使上開權利，請求被告塗銷系爭抵押權登記等語。並聲明：
    被告應將系爭抵押權登記予以塗銷。
二、被告則以：這是多年前一個我和前夫經營生意時，廠商向我
    借錢，並將房子給我設定抵押，後來因為發生太多事情，所
    以我就忘記這件事情了，我沒有本票、借據等借款資料，但
    是因為有借款才會去設定抵押等語，並聲明：原告之訴駁回
    。
三、得心證之理由
㈠、原告於110年間借款20萬元予陳進福，為陳進福之債權人，並
    就陳進福所有之系爭部分於110年7月2日設定最高限額為40
    萬元之第3順位抵押權，嗣原告執陳進福借款時所開立面額
    為20萬元之本票聲請本院110年度司票字第6824號本票裁定
    聲請強制執行乙情，業經原告提出本票1紙、現金簽收單為
    證（卷二第21、23頁），並有土地建物查詢資料在卷可佐（
    卷一第25頁）及經本院調取110年度司執字第102892號強制
    執行卷宗查閱無訛，此部分事實應堪認定。又系爭房地前經
    共有人陳進坤、陳進福、陳進良於79年8月25日為被告設定
    系爭抵押權，存續期間自79年8月24日起至80年8月23日，此
    有土地建物查詢資料、建物人工登記謄本附卷可佐（卷一第
    24、105、115頁），此部分事實亦堪認定。
㈡、民法於96年3月28日修正前之最高限額抵押權業已存在，而斯
    時最高限額抵押權定有存續期間者，亦為擔保存續期間內所
    發生之債權，並於期間屆至時而告確定，故系爭抵押權應於
    80年8月23日應已確定。被告辯稱系爭抵押權為廠商所向其
    借款而設立，然自承並未能提出任何借款之證明，則上開最
    高限額抵押權所擔保之債權是否存在，已非無疑。又系爭抵
    押權所擔保之債權於80年8月23日確定，故所擔保之債權至
    遲於80年8月23日發生，然被告自陳迄今（已逾30年）均未
    向債務人為請求，則亦因民法第125條規定而於95年8月24日
    時效完成，被告復未於5年內行使系爭抵押權，系爭抵押權
    依民法第880條之規定亦為消滅而不存在。
㈢、按所有人對於妨害其所有權者，得請求除去之；債務人怠於
    行使其權利時，債權人因保全債權，得以自己之名義，行使
    其權利，民法第767條第1條中段、第242條復有規定。查系
    爭部分所登記之系爭抵押權既已不存在，所為登記自有害於
    陳進福所有權之行使，當得依所有物妨害排除請求權請求被
    告塗銷，復原告為陳進福之債權人，陳進福怠為行使此權利
    ，為保全其債權得藉由系爭部分受償，原告自得代位行使。
四、綜上所述，原告依民法第242條、第767條第1項中段請求被
    告塗銷系爭部分所登記之系爭抵押權，為有理由，應予准許
    。
五、訴訟費用負擔之依據：民事訴訟法第78條。
中　　華　　民　　國　　111 　年　　8 　　月　　30　　日
                  民事第二庭  法  官  鄭  瑋
以上正本係照原本作成。
如對本判決上訴，須於判決送達後20日內向本院提出上訴狀。如
委任律師提起上訴者，應一併繳納上訴審裁判費。
中　　華　　民　　國　　111 　年　　9 　　月　　5 　　日
                              書記官  李佩穎